臺灣板橋地方法院民事判決　　　　　　　 94年度訴字第697號
原　　　告　乙○○
訴訟代理人　甲○○
被　　　告　丙○○
上開當事人間請求返還投資款事件，本院於民國94年8 月24日言
詞辯論終結，判決如左：
    主    文
原告之訴及假執行之聲請均駁回。
訴訟費用由原告負擔。
    事實及理由
一、原告起訴主張：
（一）緣被告於民國（下同）90年11月2 日起邀原告以投資訴外
      人超越世紀科技股份有限公司（下稱超越公司）經濟效益
      網站卡為幌子，原告偏信其言，不疑有他，隨即陸續為以
      下之投資：
  １、投資卡號142102、142104至142115、153712至153716、15
      3718至153724、153845、153746、153848至153850計30席
      位，每個卡號每月繳交新臺幣（下同）1,000 元，原告繳
      17期含第1 次所繳1,000 元，計繳納18,000元，及繳交卡
      號權益金3,700 元，合計繳納651,000 元〈計算式：（1,
      000 ×18＋3,700）×30 =651,000（元）〉。
  ２、投資卡號215656至215657、226885至226888計6 席位，每
      個卡號每月繳交1,000 元，原告繳14期含第1 次所繳1,00
      0 元，計繳納15,000元，及繳交卡號權益金3,700 元，合
      計繳納112,200 元〈計算式：（1,000 ×15＋3,700）×6
      =112,200（元）〉。
  ３、投資卡號10320 至23057 計2 席位，每個卡號每月繳交1,
      000 元，原告繳18期含第1 次所繳1,000 元，計繳納18,0
      00元，又每個卡號每月另繳交100 元繳6 個月計600 元，
      及繳交卡號權益金3, 700元，合計繳納44,600元〈計算式
      ：（1,000 ×18＋100 ×6 ＋3,700）×2=44,600 （元）
      〉。
      是原告投資總共繳納807,800 元。詎料經原告向訴外人超
      越公司查詢，始知被告並未將向原告收取之上開投資金額
      繳交超越公司。原告將前開款項均繳交被告，被告未繳交
      超越公司，被告並於其他超越公司投資人對其提起清償債
      務事件（即鈞院93年度訴字第1173號、臺灣高等法院94年
      度上字第26號，下稱相關民案一、二審）自承其將收取原
      告之款項存入訴外人莊淑貞、許英丹、俞天德、歐陽萬鵬
      等人之個人帳戶。
（二）按「法人係自然人以外，由法律所創設，得為權利及義務
      主體的團體。法人自組織內容觀察，有以社員的結合為中
      心者稱為社團，有以獨立財產為中心者稱為財團。法人本
      身為抽象的『單一體』與各社員或財產分離，使單一體本
      身得獨立享受權利、負擔義務。人格的獨立與分離，並得
      獨立為法律行為，實為法人的特徵。法人在法律上成為『
      權利主體』，雖與自然人置於同等主體地位，但與倫理上
      之自然人不同，法律賦與法人者實際上只有『權利能力』
      而已。法人不能享有生命、身體、健康、自由等一般人格
      權，也不產生身分法上的法律關係。法人雖無生理學上的
      『意思』，但基於法律規定形成社團的『總意』，與各社
      員的個別意思分開，並經由其機關如董事等從事各項法律
      行為，使其行為成為法人的行為，發生法律上的效力。」
      。次按民法第148 條第1 項、第2 項規定：「權利之行使
      ，不得違反公共利益，或以損害他人為主要目的。」，「
      行使權利，履行義務，應依誠實及信用方法。」，又按「
      因故意或過失，不法侵害他人之權利者，負損害賠償責任
      。故意以背於善良風俗之方法，加損害於他人者亦同。」
      ，「違反保護他人之法律，致生損害於他人者，負賠償責
      任。但能證明其行為無過失者，不在此限。」，民法第18
      4 條第1 項、第2 項規定至明。是「債務人之違約不履行
      契約上之義務，如其行為同時構成侵權行為時，除雙方另
      有特別約定，足認其有排除侵權行為責任之意思外，債權
      人自非不得或依『債務不履行』或依『侵權行為』之法律
      關係，擇一向債務人請求損害賠償。」，最高法院85年臺
      上字第3043號判例意旨參照。本件被告邀原告投資超越公
      司經濟效益網站卡號，收取原告之投資款，依法自應存入
      公司，或應由被告舉證證明超越公司股東決議之帳戶（民
      事訴訟法第277 條規定參照），如此，超越公司依法始需
      對原告之投資款負責，被告豈可擅自將原告投資超越公司
      之投資款匯入私人之帳戶，致侵害原告之合法權益？
（三）是原告聲明：被告應給付原告807,800 元，及自支付命令
      送達翌日起至清償日止，按週年利率5 ％計算之利息，暨
      以供擔保為條件之假執行宣告。
二、被告則以：
（一）被告於92年4 月間擔任訴外人超越公司之副總，代收該公
      司會員之月租費，原告訴訟代理人即原告之夫甲○○本身
      即是超越公司之業務代表，職位已自副理升為經理，而原
      告本身即為其夫甲○○所招攬而入會，即原告是甲○○之
      下線會員，甲○○則係被告之下線會員，原告係將投資款
      交付甲○○，甲○○則將投資款交付被告，且被告僅為代
      收性質，被告所收款項均交付被告上線會員即訴外人莊淑
      貞，或依超越公司負責人許英丹之指示匯款許英丹帳戶或
      其所指定之帳戶內，況且超越公司根本不可能讓會員欠繳
      費用，故原告所稱被告未將其所繳交款項繳至超越公司等
      情，與事實不符。
（二）超越公司係「共享人生國際集團」所屬機構之一，原告本
      身為其夫甲○○招攬而入會，且原告與甲○○參加多次「
      共享人生國際集團」所舉辦之幹部訓練及業務說明，始為
      大筆金額之投資，而被告僅係該地區代收款項之會員，所
      收款項需繳回分處或總管理處，依報紙報導「共享人生國
      際集團」廖文志、許英丹、張秀霞、廖文聖等人先後擔任
      公司董事長，又互相組合擔任公司董事長、監察人，設立
      共享人生國際電訊網路、超越公司、奇藉科技公司、萬里
      仙境開發公司等4 家公司，對外大舉招募會員吸金，販賣
      網路虛擬產品Ｅ卡、Ｌ卡，上開嫌疑人還以預留的數萬號
      Ｅ卡虛號，按月釋出席位，供會員承接，以取得優先回饋
      權利，藉以矇騙不知情民眾投入資金，實際上卻藉此非法
      吸金、謀取暴利，「共享人生國際集團」全臺各管理處與
      服務處幹部，從主任到會長，共有8 級幹部制度，每一會
      長線下有一千多個Ｅ卡會員席位，要升到副總職位，就必
      須拉到3 個會長的會員席次，而本件原告之夫甲○○就是
      「共享人生國際集團」幹部，已自副理升為經理職位，原
      告復為其夫招攬入會，是原告之投資款係交付甲○○，甲
      ○○則係將其應繳款項交付被告，被告僅係代收款項而已
      ，亦為受害者，除遭「共享人生國際集團」詐騙投資金額
      外，更遭該集團積欠數百萬元債務。
（三）依網路資料所載，「共享人生國際集團」是以參加人繳交
      個人網頁空間建構費及月租費即可獲得高額回饋金為訴求
      ，至於取得佣金、獎金或其他利益都須招攬人頭。依屏東
      縣政府新聞稿指出，「共享人生國際集團」以訴外人富鼎
      科技股份有限公司、廣建實業有限公司等名義，藉由多層
      次傳銷方式，形式上為參加人繳交網站建構費用及月租費
      ，實質上係以參加人繳交頭期款6,000 元及分24期每月繳
      交1,000 元月費後，即可於期滿後每月領回2,000 元互助
      金，並於死亡時一次領取600,000 元高額互助金為訴求。
      原告之夫甲○○本身即參與超越公司之營運，且參加幹部
      受訓及業務說明，甚至還領取幹部訓練之結業證明，對於
      超越公司營運十分瞭解，原告復係甲○○招攬入會，為甲
      ○○之下線會員，與被告何干，且原告亦無何陷於錯誤之
      情形。更何況原告自於92年4 月間起至92年10月份止，均
      按月領取超越公司之回饋金，足見被告並無何詐欺或侵占
      行為等語，資為抗辯。
（四）是被告聲明：１、原告之訴及假執行之聲請均駁回。２、
      如受不利判決，願供擔保請求免為假執行。
三、原告主張因此入會申請書陸續投資，已繳交如事實及理由欄
    第一項第（一）項各個卡號所示之月租費、權益金總計807,
    800 元給被告之情事，固據其提出之入會申請書、繳費明細
    、投資卡號列表、銀行存款憑條、被告匯入莊淑貞、許英丹
    、俞天德、歐陽萬鵬帳戶匯款回條等件在卷可稽欲行為證（
    見支付命令卷第3 至14頁、本院卷第26頁至第28頁），惟為
    被告所否認，並以：被告為超越公司板橋經銷分會會長，原
    告經其夫即原告訴訟代理人甲○○之招攬，於90年11月2 日
    申請加入超越公司之經濟效益網站，在該直銷機構內屬於甲
    ○○之下線會員，甲○○則屬於被告之下線會員等語為辯，
    雖被告上開辯詞為原告所否認，惟據原告提出原告經濟效益
    網站申請暨契約書（下稱入會申請書，見94年度促字第1053
    6 號支付命令卷〈下稱支付命令卷〉第3 頁），業已載明申
    請人係原告，承接人及業務員欄位均經甲○○署名，復經本
    院將此入會申請書向原告訴訟代理人甲○○提示，其亦當庭
    陳稱：「這是購買時都需要寫的契約書，因為是我招攬的業
    務。」等語甚明（見本院卷第37頁），是在超越公司會員之
    關係上，應可認定被告係原告訴訟代理人甲○○之上線會員
    ，而甲○○復係原告之上線會員，是被告上開辯解與證據及
    事實並無相違，應可採信。
四、原告主張被告以投資超越公司之經濟效益網站卡為幌子，致
    其陷於錯誤而投資，被告更未將上開向其收取之月租費、權
    益金807,800 元繳交超越公司，被告除對其構成詐欺及侵占
    之侵權行為，亦有債務不履行之情，且有違民法第148 條第
    1 項、第2 項之規定，則為被告所否認，並以上開情詞置辯
    。是以本件應予審究之重點厥為：被告是否對上訴人構成詐
    欺或侵占，依侵權行為法律關係，應負賠償責任？兩造間有
    無債之關係，被告有否債務不履行之情？有無違反民法第
    148 條第1 項、第2 項之規定，茲分述於後：
（一）被告對於原告有無詐欺、侵占之情，是否應負侵權行為損
      害賠償責任部分：
  １、按因故意或過失，不法侵害他人之權利者，負損害賠償責
      任，民法第184 條第1 項前段定有明文，是以侵權行為為
      原因，請求回復原狀或賠償損害者，應就其權利被侵害之
      事實負立證之責（最高法院19年上字第38號判例意旨參照
      ）。本件原告主張被告對其有詐欺與侵占之侵權行為，自
      應就被告有詐欺、侵占行為，致其權利被侵害之事實，負
      舉證責任。
  ２、經查，原告主張被告以投資超越公司之經濟效益網站卡為
      幌子，邀其參與投資，其偏信被告之言陷於錯誤而參與投
      資等語，惟依原告提出入會申請書之承接人及業務員簽章
      欄均係原告之夫甲○○（見支付命令卷第3 頁），並非被
      上訴人「丙○○」名義，尤以原告係在其夫甲○○介紹下
      始為投資，則能否謂係被告施用詐術騙取原告參與投資，
      已非無疑。次查，被告辯稱原告之夫甲○○即是超越公司
      之幹部並參與營運，曾多次參加業務說明及幹部訓練取得
      結業證明，職位已自副理升為經理之事實，業據提出上開
      板橋176 分會業務名單為證，觀諸該名單上載有：「副理
      甲○○」一語（見支付命令卷第25頁），雖甲○○（本件
      原告訴訟代理人）否認其於超越公司擔任何職務，惟其於
      相關民案一審審理中就其已升為經理階級，曾參加受訓事
      實均不為爭執（見相關民案一審卷第80、89頁），自堪信
      此部分事實為真正。準此，甲○○既為超越公司之經理，
      依被告於相關民案一審審理所提之網站承租卡利潤分配表
      資料所示（見相關民案一審卷第69頁），會員須推薦件數
      181 件至720 件，始得擔任經理職位，且屬於超越公司之
      三級代表，足見原告之夫甲○○本身即為超越公司高級幹
      部之一，且甲○○參加幹部受訓，顯見其對於超越公司如
      何營運甚為清楚，尚難認其有何陷於錯誤而被詐欺之情事
      。況且，甲○○自92年4 月起至同年10月止，按月領取金
      額不等之回饋金之事實，亦有被告提出之支票存根、收入
      明細在卷可徵（見相關民案一審卷第51頁至第56頁），甲
      ○○亦於相關民案審理中自認領取回饋金之事實（見相關
      民案一審卷第80頁、第89頁），而甲○○復為原告之上線
      會員，原告之回饋金理應由甲○○發放，益見原告主張其
      受被告之詐欺而參與投資云云，不足採信。
  ３、原告另主張被告未將其所繳上開款項交付超越公司之情事
      ，為被告所否認，並辯稱原告是甲○○之下線會員，其相
      關投資款應交付甲○○，至於其自甲○○受之投資款，其
      業已再交付其上線會員莊淑貞，或依超越公司負責人許英
      丹之指示匯款至許英丹帳戶或其所指定之帳戶內等語。經
      查，原告訴訟代理人甲○○於相關民案一審審理中自認被
      告係其上線會員，會員所應繳納月租費等各種款項均係由
      下線會員直接交付上線會員，下線會員所應領取之款項亦
      係向上線會員領取之事實（見相關民案一審卷第21頁、第
      80頁），則甲○○既於相關民案審理中自承投資超越公司
      經濟效益網站卡之會員，無論係繳交費用抑或是領取回饋
      金等，均是由下線會員直接與上線會員接洽為之，並非直
      接繳交至超越公司帳戶內或向超越公司領取，均足見超越
      公司有授予上線會員得向下線會員為收取費用及代該公司
      支付回饋金等款項之權限，由此演繹，則原告之投資款應
      交付其上線會員即其夫甲○○，甲○○則係將其投資款交
      付被告，因此，無論原告係向被告或甲○○繳付上開費用
      ，被告、甲○○均係以超越公司代理人身分代為收取，依
      民法第103 條：「代理人於代理權限內，以本人名義所為
      之意思表示，直接對本人發生效力。」之規定，其法律效
      果直接及於超越公司本人，原告與被告或甲○○個人間並
      無另存有委任關係。又被告依超越公司之授權，將其自甲
      ○○處所收款項繳交付其上線會員莊淑貞，或依超越公司
      負責人許英丹之指示匯款予許英丹帳戶或其所指定之帳戶
      內等情，有原告所提被告匯入莊淑貞、許英丹、俞天德、
      歐陽萬鵬帳戶匯款回條等件在卷可稽（見本院卷第26頁至
      第28頁），參以甲○○於相關民案審理中自承領取回饋金
      之情，則衡諸社會一般常理，倘被告未將甲○○所繳款項
      （包括原告之費用）交付超越公司，超越公司當不可能讓
      原告欠繳費用高達807,800 元，仍發放回饋金予甲○○，
      甚至將甲○○職位自副理升為經理。是被告所辯已將甲○
      ○所繳納之款項（含原告繳交部分）交付超越公司之事實
      ，堪以採信，原告主張被告未將款項交付超越公司，據為
      已有，構成侵占之侵權行為等語，亦不足取。
  ４、原告就侵權行為之請求部分，尚包括「故意以背於善良風
      俗之方法，加損害於他人者亦同。」，「違反保護他人之
      法律，致生損害於他人者，負賠償責任。」等類型，即民
      法第184 條第1 項後段、第2 項前段之規定，惟原告於本
      件訴訟進行中，並未就被告有何以背於善良風俗之方法加
      損害於原告，或被告係違反何項保護他人之法律因而致生
      損害於原告等情有利於己之情事負舉證之責，是原告此部
      分之主張，亦非可採。
（二）兩造間有無債之關係存在，原告得否請求被告負債務不履
      行損害賠償責任，及被告有無違反民法第148 條第1 項、
      第2 項部分：
  １、原告另主張依最高法院85年臺上字第3043號判決意旨，債
      務人違約不履行契約上之義務，如其行為同時構成侵權行
      為時，除雙方另有特別約定，足認其有排除侵權行為責任
      之意思外，債權人自非不得依債務不履行或依侵權行為法
      律關係，擇一向債務人請求損害賠償，是本件其除依侵權
      行為法律關係請求外，亦得依債務不履行之法律關係，向
      被告請求損害賠償云云。經查，原告不得對被告行使侵權
      行為損害賠償請求權，已如前述。而原告係與超越公司簽
      訂上開超越公司經濟效益網站契約，有原告提出之入會申
      請書可憑，該契約當事人為原告與超越公司，尚非原告與
      被告，兩造之間並無何契約關係存在，自無所謂債務不履
      行之可言，是上訴人主張被上訴人有債務不履行之情，應
      負損害賠償責任云云，顯非可取。
  ２、次按「權利之行使，不得違反公共利益，或以損害他人為
      主要目的。」，「行使權利，履行義務，應依誠實及信用
      方法。」，民法第148 條第1 項、第2 項固分別規定甚明
      ，且原告亦以上開規定執為本件對被告請求依據之一，然
      上開規定，並非賦與權利人向義務人請求之依據，且原告
      亦未就被告為何權利之行使，係違反何公共利益或以損害
      原告為主要目的，或被告行使何項權利、履行何項義務未
      符誠信原則，是原告此部分之主張，亦非可採。
五、綜上所述，被告對於原告不構成詐欺或侵占之行為，亦與原
    告間無契約關係存在，被告更無何違反民法第148 條第1 項
    、第2 項規定之情事，是上訴人主張本於侵權行為、債務不
    履行及民法第148 條第1 項、第2 項之法律關係，請求被告
    給付807,800 元，及自支付命令送達翌日即94年3 月31日起
    至清償日止，按週年利率5 ％計算之利息，為無理由，不應
    准許，其假執行之聲請亦失所附麗，應併予駁回。
六、本件事證已臻明確，兩造其餘攻擊防禦方法及舉證，經本院
    審酌後，或與本件之爭執無涉，或對本件判決結果不生影響
    ，爰不一一論述，併此敘明。
七、據上論結，本件原告之訴為無理由，依民事訴訟法第78條，
    判決如主文。
中　　華　　民　　國　　94　　年　　9 　　月　　7 　　日
                  民事第二庭法　官　鍾啟煌
以上正本係照原本作成
如對本判決上訴，須於判決送達後20日內，向本院提出上訴狀，
上訴臺灣高等法院（應按他造人數提出繕本）。
中　　華　　民　　國　　94　　年　　9 　　月　　7 　　日
                            書記官　李威賜
